臺灣高等法院臺南分院刑事判決　　　　　 九十三年度上訴字第七三四號　　 孝股
　　上　訴　人
　　即　被　告　丁○○
　　　　　　　　己○○
　　　　　　　　戊○○
　　共　　　同
　　選任辯護人　廬奇南律師
右上訴人因殺人未遂案件，不服臺灣雲林地方法院九十三年度訴字第四八號中華民國
九十三年七月二十八日第一審判決（起訴案號：臺灣雲林地方法院檢察署九十一年度
偵字第一七八０號），提起上訴，本院判決如左：
    主  文
原判決撤銷。
丁○○共同傷害人之身體，處有期徒刑壹年。
己○○、戊○○共同傷害人之身體，各處有期徒刑壹年貳月。
  事  實
一、丁○○為己○○、戊○○二人之父，其三人於雲林縣北港鎮果菜市場之肉攤上販
    賣豬肉。其販入之豬肉係己○○在雲林縣虎尾鎮延平里下湳一００號之「雲林縣
    肉品市場股份有限公司」（下稱肉品市場），持進場買賣豬肉卡號（原卡號為三
    八八、六七一，後改為一五九），進入該肉品市場標購豬肉，並委託屠宰（或其
    他地方購買而委託屠宰）。而乙○○、甲○○兄弟及其父丙○○，與陳氏父子同
    是雲林縣屠宰職業工會之業者（公訴人誤載為雲林縣肉類公會的會員）。戊○○
    與李氏父子於民國（下同）九十一年舊曆年前之某日，在肉品市場內，載運前一
    天所標購而委託屠宰之豬隻（公訴人誤載為買賣豬隻）時，因載運豬隻車輛之地
    點發生口角，而產生嫌隙，陳家人乃透過不詳姓名之人在肉品市場，向李家人「
    嗆聲」（台語），要「整理」李家父子。同年二月二十六日（農曆為正月十五日
    上元節，即元宵節）凌晨五時十五分許，天微亮，李家父子在肉品市場載運前一
    日標購而委託屠宰之豬隻，甫放下車斗，欲將豬隻放上車時，即見陳家父子三人
    ，及其他不詳姓名年籍之成年男子十多人，共同基於傷害人身體之犯意聯絡，分
    乘銀色九人座、粉紅色跑車、豬肝色轎車等三部車，在李家人停放車輛之二部車
    旁停車，由戊○○手持鐵鍍鋁管先毆打立於李家人兩部車車頭前之丙○○，其餘
    不詳姓名之人亦下車參與毆打行為，己○○亦參與其中，丁○○持十字鎬的柄（
    即木棍）站立於較高斜坡上時，乙○○趨前欲問明究裡，希望能停止此事，隨後
    即回到父親丙○○旁欲救其父親，亦同遭該人等持械毆打，甲○○立於李家人兩
    部車車後，隨後亦遭此等人持械共同毆打，致丙○○受有左手肘尺骨骨折、左手
    撕裂傷五公分、全身多處小擦傷及挫傷等之傷害（九十一年二月二十六日入院、
    九十一年三月八日出院、九十一年二月二十六日開刀以鋼板固定、須門診追蹤；
    左上肢疤痕十八公分、三公分、三公分、二公分、骨折固定術後；右下肢疤痕各
    約三公分、三公分、二×二公分）、乙○○則受有左手骨骨折、左手第五掌骨骨
    折、頭皮七公分及臉部二分分撕裂傷、左足挫傷等之傷害（九十一年二月二十六
    日至九十一年三月八日住院、九十一年二月二十六日開刀左手肘以鋼釘固定、須
    門診繼續治療）、甲○○亦受有頭部外傷、腦震盪、血腫十五×一０公分、頭皮
    撕裂傷一×一０公分、左肩鈍挫傷、兩足多處撕裂傷等之傷害（患者於九十一年
    二月二十六日至院急診縫合手術、當日入院、九十一年三月一日出院、三月四日
    、三月十二日、三月十四日門診治療）。丁○○、己○○、戊○○及其他不詳姓
    名年籍之成年男子十多人，見丙○○父子三人均倒地不起，隨即駕車離去。
二、案經丙○○、乙○○、甲○○等三人分別訴由雲林縣警察局虎尾分局報請臺灣雲
    林地方法院檢察署檢察官偵查起訴。
    理  由
甲、程序方面：
一、被告辯護人雖主張証人蔡明郎、戴源宏、辛○○等人之証詞無証據能力云云。然
    查証人蔡明郎、戴源宏、辛○○均係於事後參與調解被告丁○○父子與告訴人丙○○父子傷害案件之人，彼等均係本於親見親聞而就調解過程所為之証述，自難
    認無証據能力，被告辯護人上開主張並無可採。
二、關於被害人丙○○、乙○○、甲○○等三人於警訊、偵查之筆錄，原審以被害人
    丙○○父子三人警、偵訊筆錄非以證人身分訊問，未經具結，為保障被告交互詰
    問之權利，而排除該等筆錄之證據能力；而本院認定被告丁○○父子三人有罪，
    亦未援用被害人丙○○父子三人之警、偵訊筆錄，合先敘明。
乙、實體方面：
一、訊據上訴人即被告丁○○、己○○、戊○○三人均矢口否認有何前開犯行，被告
    丁○○辯稱【其於案發當日凌晨到台東、花蓮遊覽，合計三天二夜，有不在場之
    証明】云云；被告己○○辯稱【案發當日其在雲林縣北港果菜市場準備要賣豬肉
    ，沒有在場】云云；被告戊○○則辯稱【其案發當天雖有到前開肉品市場，但係
    要去載豬肉，到那裡時發現有人，看到有人拿刀，好像有人在吵架，其要進去時
    因有人衝出來嚇了一跳，所以就從地上撿了一根竹棍，但並無共同傷害告訴人丙○○父子】云云。
二、經查：
  (一)被告丁○○、己○○、戊○○父子如何於前揭時、地夥同其他不詳姓名成名男子
    持械或空手共同毆打告訴人丙○○、乙○○、甲○○三人等事實，業據証人即告
    訴人丙○○、乙○○、甲○○父子於原審審理時，經檢、辯雙方交互詰問後証述
    ：
  1.證人丙○○於原審審理時證稱：「被戊○○與己○○、丁○○與十幾個人打，有
    三部車；我去載豬，我把車斗放下來，他們就圍過來；被打的有三個，我與我兩
    個兒子，乙○○、甲○○；打我的人拿鐵管、刀、十字鎬，有一個人說如果跑的
    話要開槍，但我沒有看到；打的人，認得的只有被告他們三人，其餘我不認識；
    他們有拿工具打，己○○拿刀，戊○○拿鐵管，丁○○拿十字鎬；先打我，我兒
    子說為何打我父親，就連我兒子也打；我到載豬台旁邊，將車斗放下來，要放豬
    上去的時候，就有人過來打我，我在前車的時候，我兒子他們在後車，那時候我
    兒子在後車旁也被打倒在地上，那我們前後車是緊鄰的，跑不掉；戊○○是拿鐵
    鍍鋁的管子打的」等語（詳見原審卷第一一六、一一七、一一九頁）；證人乙○○於原審審理時證稱：「我們車子停下來要搬豬，要放車斗的時候，那時候兩部
    車停放在一起，他們三部車就停著，很多人就下來，我父親看到就說趕快跑，我
    看到很多人衝過來時，就看到戊○○衝第一個人，然後他們就先打我父親，丁○○慢慢走過來，站在一個較高的斜坡上看，我就過去跟丁○○說為何打我父親，
    然後我再回到我父親那邊，我就被打；己○○有參與打，他可能是那一群人裡面
    ，打了要走之後，他有踢我一下，我有看到；我被打受傷的部分在頭部，及手腳
    ，身體；打的時候，跑不掉，到的時候就一直打，我看到是鐵管及木棍；他們叫
    我不要跑，要開槍，那時候我手已經斷掉了，所以沒有注意到是何人說的；一開
    始衝過來打我父親，我在另外一邊的車邊，後來丁○○走過來我才走過去問，後
    來我就去救我父親；有逃幾步，沒有多遠；一面追一面打，後來打到腳受傷不能
    跑了；我看到的是鐵管和十字鎬的柄；打我的人是拿木棍及鐵管，並沒有拿刀，
    木棍是十字鎬的柄；打我的人有看到，其他人就沒有辦法看清楚了；拿刀子我是
    不清楚，戊○○拿鐵管，丁○○拿十字鎬的柄，己○○我沒有看到。」等語（詳
    見原審卷第一二四、一二六、一二七、一二八頁）；證人甲○○於原審審理時則
    證稱：「就是他們三個人（手指被告三人），拿鐵管，打我父親，然後有些人就
    過來打我們，打我們的工具我只知道是鐵管、木棍這兩樣；我可以確定打我們的
    就是被告三人及其他人，我只認識他們三人，其他人我不知道；他們打我的時候
    ，我有看到，我對戊○○因為有看過所以有印象，知道是他，且戊○○跑第一個
    ，我有看到他；好幾個人打我，我不知道是幾個人，因為那時候一直打；打我父
    親及我哥哥，後來也有打我；是先後，是先打我父親及我哥哥，後來才打我，不
    是同時打我們三個。」等語（詳見原審卷第一三二、一三三、一三四頁）。
  2.觀之証人丙○○、乙○○、甲○○上開証詞，彼等就被告丁○○、己○○、戊○○均有參與共同毆打彼等，其中戊○○、丁○○均持械，並先毆打証人丙○○等
    重要之點，彼等之証詞均相一致。
  3.再者，證人於丙○○於原審補充訊問時證稱：「《你不是說那天暗暗的，怎麼有
    看到是何人打？》那時候天微亮；《你被打，跑都來不及，怎麼有可能有看到何
    人打的？》我倒下去就有看到；《何人先出手打的？》他們父子三人先出手打，
    己○○與戊○○先出手，丁○○之後才出手的；《從何處先打？》從我側面後面
    先打，頭一下要先打我的頭，我用手撥掉，所以才打到我的手；《你如何知道有
    十幾個人？》因為有三部車；《你剛才說他們三部車來，你如何知道？》倒地後
    有看到一部銀色九人座，一部粉紅色跑車，一部豬肝色，粉紅色跑車是戊○○的
    車子」等語（詳見原審卷第一二一、一二二頁），益臻證人丙○○之證述並無悖
    於常理之處。況被告丁○○於本院審理時供稱【其與告訴人丙○○父子並沒有發
    生爭執過，也沒有嗆聲要修理告訴人父子】等語（見本院卷第一０三頁），則若
    果真被告丁○○上開供詞真實，則告訴人丙○○父子與被告丁○○父子既無任何
    怨隙，若果真被告丁○○父子未參與共同毆打告訴人父子成傷，告訴人父子更無
    設詞誣陷被告丁○○父子之必要。此外，告訴人丙○○、李永吉、甲○○因本件
    受有前開傷害，亦有財團法人天主教若瑟醫院診斷證明書三紙（見警卷）、丙○○之台灣雲林地方法院檢察處驗斷書一件（見偵卷第一六五頁），及財團法人天
    主教若瑟醫院病歷資料影本（卷宗一件，外放）等附卷足憑；而觀之告訴人丙○○父子當日所受之傷勢觀之，顯非【自殘】而誣陷被告父子之可能。從而，証人
    丙○○、李永吉、甲○○三人指証遭被告陳朝明等三人與其他不詳姓名年籍之成
    年男子十多人，分乘銀色九人座、粉紅色跑車、豬肝色轎車等三部車前來，被告
    戊○○係持鐵鍍鋁管、被告丁○○持十字鎬的柄（即木棍）與被告己○○及其餘
    成年男子，先毆打被害人丙○○，再毆打被害人乙○○、甲○○成傷等情，即非
    無據，堪予信採。
  4.按證據之證明力，由法院自由判斷，為刑事訴訟法第一百五十五條第一項所明定
    。是審理事實之法院，於告訴人、證人之陳述有部分前後不符，或相互間有所歧
    異時，究竟何者可採，仍得本其自由心證予以斟酌，非謂一有不符或矛盾，即應
    認其全部為不可採信。查告訴人丙○○雖於原審指証被告己○○持刀參與毆打之
    情；然核之告訴人乙○○、甲○○均無指証被告己○○有持刀之情事；再觀之告
    訴人丙○○父子三人所受之前開傷害，若果真【被告己○○持長約六十公分之刀
    械攻擊告訴人等人，告訴人丙○○父子所受之傷害豈非嚴重】，然依卷附診斷証
    明書所載，告訴人丙○○父子所受之傷勢其中僅左手撕裂傷五公分、全身多處小
    擦傷及挫傷（告訴人丙○○部分）、頭皮七公分及臉部二分分撕裂傷（乙○○部
    分）、頭皮撕裂傷一×一０公分、左肩鈍挫傷、兩足多處撕裂傷（甲○○部分）
    ，均非嚴重之【刀傷】，則就被告己○○有無持刀部分，告訴人丙○○此部分之
    指証尚查無其他証據足資佐証。然告訴人丙○○指証被告己○○確有參與本件傷
    害之事實，核與其餘告訴人乙○○、甲○○之指証相符，揆諸上開意旨，自難以
    告訴人丙○○指証被告己○○持刀部分無其他証據足資佐証，即據認告訴人丙○○之証詞全然無可採信之處，而據為被告三人有利之証據。
  (二)又查本件事發後，證人廖進發、蔡明郎、戴源宏、辛○○等人曾就被告丁○○父
    子傷害告訴人丙○○父子之事洽談和解，又據証人廖進發、蔡明郎、戴源宏、辛○○等人証明在卷。依上開証人之証詞觀之：
  1.證人廖進發於警訊時證稱：「是雲林縣屠宰工會理事長蔡明郎打電話給我，叫我
至丙○○家談論被毆打一案，經我前往丙○○家裡找他，我問他是否同意和解，
    丙○○告訴我說要讓法院解決，我便回電給理事長蔡明郎說你不用過來，丙○○
    說要給法院處理就好了」等語（見偵卷第八三頁）；於偵查時則結證稱：「因為
    雙方都是我們的業者，我們理事長希望雙方能夠和解，結果丙○○說不要，說要
    讓法院處理，我就跟理事長回報，理事長說那就讓法院處理」等語（見偵卷第九
    四頁）、我們理事長有叫我去看，結果他們說不要（指不要和解），要讓法院處
    理」等語（見偵卷第一０九頁）。則依証人廖進發上開証詞觀之，証人廖進發係
    受蔡明郎之託而為雙方洽談和解之事。
  2.證人蔡明郎於警、偵訊時固証述有委請証人廖進發洽談和解之事，但就【究係何
    人委請向告訴人丙○○洽談和解之事】，於警訊時證稱：「因為丙○○是來市場
    講買豬肉回去販賣，我們公會有收會費，站在我們公會的立場客戶有事情，公會
    要去慰問，確實沒有人央請我出面調解」等語（見偵卷第一００頁），於偵查時
    結證稱：「不知道對方是什麼人，不認識丙○○，不知為何會叫廖進發去」等語
    （見偵卷第一一０頁）。然衡諸常情，證人蔡明郎既囑証人廖進發向告訴人丙○○洽談和解事宜，卻又證稱不知係受何人委託，顯係刻意隱瞞受託人身分甚明。
  3.又參以證人戴源宏於警訊時證稱：「是陳劍松主任秘書辛○○有至我家商討和解
    事宜，於九十一年五月間日期已忘記，由陳劍松主任秘書辛○○前來我住處談論
    丙○○被毆打受傷，來瞭解原因，我就叫丙○○前來與辛○○交談，談了可能沒
    結果；是水林鄉人拜託立委陳劍松主任秘書辛○○協調丙○○父子被毆受傷之事
    ，是辛○○認識我才找我的，剛好鄉長不在，我不認識丁○○，有認識丙○○因
    他是養豬，又是崙背鄉人」等語（見偵卷第八六頁），及其於偵查時結證稱：「
    是辛○○先生受託要找我們的鄉長，我們鄉長不在，我就請黃先生到我家裡去，
    我就請丙○○到我家來了解狀況，來有敘述發生事情的經過」（見偵卷第九四頁
    ）、陳劍松的秘書辛○○要來找鄉長了解丙○○這個事，鄉長不在，我剛好認識
    丙○○，我就接待辛○○到我家並聯絡丙○○到我家來談，辛○○是要了解事情
    ，由謀複跟他說最適當，辛○○不認識丙○○，他代表誰來我不知道，但應該是
    水林鄉那邊的人」等語（見偵卷第一一０、一一一頁）。及証人證人辛○○於偵
    查時證稱：「《你們三人了解完，有做什麼處理？》我是站在服務的立場，希望
    雙方能夠和解，息事寧人；《你為何知道這事？》丁○○跟我有隔壁村的地緣關
    係」等語（見偵卷第九四頁）；於本院審理時則証述【因戴源宏到劉國雄家談到
    他們崙背人（即告訴人丙○○父子）被西井的丁○○打人的事情，劉國雄打電話
    叫其過去看能否幫他們調解；戴源宏說這件糾紛，問其是否認識丁○○，他說如
    果有熟的話幫他們出面處理，被告丁○○並未委請其前往洽談和解】（見本院卷
    第九十六頁起至第九十七頁）等情觀之，雖証人黃源宏、辛○○、蔡明郎等人均
    未言明本件事發後係【被告父子委請洽談和解之事】，而証人廖進發又稱係受蔡
    明郎之請出面向告訴人丙○○洽談和解之一事，然証人黃源宏、辛○○、蔡明郎
    、廖進發等人與本件傷害案並無任何關係，均係無關之第三人，若果真被告丁○○父子無傷害告訴人丙○○父子，該無關之証人黃源宏、辛○○、蔡明郎、廖進
    發衡情豈有出面幫雙方洽談和解之理。準此，足臻被告丁○○、己○○、戊○○
    三人確有共同傷害告訴人丙○○父子之事實，可堪認定。
  4.至於被告辯護人請求詰問証人戴源宏，以資証明被告並未請求該証人出面和解云
    云。然觀之証人戴源宏前開証詞，並無証述【係被告委請出面調解】，而係証述
    【是陳劍松主任秘書辛○○有至我家商討和解事宜，於九十一年五月間日期已忘
    記，由陳劍松主任秘書辛○○前來我住處談論．．．】等語，則被告辯護人請求
    再詰問証人戴源宏，本院認無必要。
  (三)雖被告戊○○辯稱其當日至雲林縣虎尾鎮之肉品市場，係為載運豬肉，並無參與
    毆打告訴人丙○○父子三人云云；但查：
  1.證人丙○○於原審審理時證稱：「進去肉品市場載豬要有卡，前一天下午去肉品
    市場買豬，有買到，隔天才有豬可以載，如果沒有拍賣到豬，就是沒有買到豬，
    隔天就不用去豬台載豬」等語（詳見原審卷第一一七頁）；再參以被告戊○○於
    原審審理時以證人之身分證稱：「《賣你們豬肉的老闆不會跟你們要錢？》應該
    是前一天就要付錢了；《你怎麼知道前一天就要付錢了？》有聽哥哥說過；《你
    那天有無見到賣豬肉的老闆？》沒有，去那邊要自己拿，他全部放在那邊，他豬
    上都有編號、記號是何人的」等語（詳見原審卷第一一三頁），互酌觀之，足知
    至肉品市場載運豬肉之屠體，需於前一日購得豬隻，並付款後，翌日，方有自己
    已購得之豬肉屠體可載運。而被告戊○○同為販豬業者，對於購豬、載運豬隻屠
    體之程序衡情豈有不知之理；而觀之被告戊○○所辯，當日係要到肉品市場載運
    豬隻販售（應為豬隻屠體），惟沒有載到云云，則本件案發當日既無豬體可載，
    被告戊○○竟推說前往載運云云，已有可疑之處。
  2.再被告戊○○於原審審理時證稱：當日（指九十一年二月二十六日）有至現場載
    豬，但沒有載到豬，是因為不知道伊哥哥前一天沒有買豬，沒有買豬就沒有豬肉
    可以載，那天如果有載到豬肉的話，應該會載到攤位，載給己○○等語（詳見原
    審卷第一一三、一一四頁）；然依被告戊○○於原審同日審理時卻又證稱：二月
    十六日當天其在家裡，一大早約五、六點出門去做工作，是做土水，當天去肉品
    市場載豬是要載回家云云（見原審卷第一一一、一一二頁）。經核被告戊○○上
    開証詞，或稱【如果有載到豬的話，應該會載到攤位，或稱欲將豬載回家中】云
    云，前後所述已有不符之處。嗣於本院審理時，被告戊○○竟又稱【．．．．平
    常我都在作泥水工，我只有早上有幫忙載運豬肉，當天我人生病在睡覺，等我睡
    醒時時間已久太晚，所以沒有事先問我大哥是否有去買豬肉就去載豬肉】，又核
    與被告戊○○於原審所稱【當天（即案發當天）一大早約五、六點出門去做工作
    】云云不符。且質之被告己○○【元宵節那天（即案發當天）沒載到豬肉，有沒
    有豬肉可以賣？）有，十四日我們就有買豬肉】、【（元宵節那天賣豬肉到幾點
    ？）元宵節那天我賣到上午十一點左右，平時也都是這個時間賣完。】等語（見
    本院卷第一０三頁至第一０四頁），則被告己○○既有【足夠之豬隻屠體供案發
    當天販賣，且販賣豬肉時間亦未受到被告戊○○未載到豬隻之影響】，足見本件
    案發當天並無須至肉品市場載運豬隻屠體，足堪認定。而被告戊○○既與被告己○○同住，豈有不知【當日無須至肉品市場載豬隻屠體之事】，乃竟於案發當日
    前往肉品市場，則被告戊○○顯非前往載運豬隻屠體。
  3.再參以被告戊○○於原審審理時證稱：伊下班之後會回家吃飯，有問哥哥，有哪
    幾隻（指載豬肉）；九十一年二月二十六日之前一日係因未遇到伊哥哥，伊想那
    時候天天都有，且伊想不用去的話，伊哥哥會告訴伊等語（詳見原審卷第一一二
    頁）。姑不論戊○○係將豬肉屠體運至家裡或攤位，其若果係載至家裡，表示己○○尚未出門，戊○○大可先問明後再出門，若果係載至攤位上，戊○○亦可於
    出門前先至距離其水林鄉住所較近之北港果菜市場先詢問己○○，焉有捨近求遠
    ，而直接至距住所較遠，須先經過土庫鎮，方可抵達之虎尾鎮肉品市場，而空跑
    一趟之理。準此，被告戊○○於九十一年二月二十六日凌晨至雲林縣虎尾鎮之肉
    品市場，並非係為載運豬肉而前去，應堪以認定。
  4.又佐以證人丙○○、乙○○、陳永裕於原審審理時指證稱：當日被告戊○○確有
    參與毆打之事實之情（見原審卷卷第一一六、一二四、一三四頁），足見被告戊○○前往該肉品市場，係為毆打告訴人丙○○父子三人之人，亦足堪認定。
  (四)被告丁○○及其辯護人則辯稱【其於案發當日凌晨到台東、花蓮遊覽，合計三天
    二夜，有不在場之証明】云云。然查：
  1.證人吳文祥於偵查時結證稱：「與丁○○係朋友關係，認識二年多，在嘉義新港
    鄉笨港合作農場工作，已經退休五年多了，現在在種田；九十一年二月二十六日
    去花蓮，二夜三天；去年（指九十一年）元宵節不知道去那裡；去年的元宵節忘
    了去那裡；去年二月二十六日有去台東」等語（詳見偵卷一六八、一六九頁）；
    惟觀以九十一年二月份之月曆，其國曆為九十一年二月二十六日，與農曆正月十
    五日元宵節（見原審卷第五七頁），係為同一日，而農曆正月十五日，依中國人
    之一般習慣，仍屬過年期間，尤其證人在嘉義新港鄉笨港合作農場工作而退休，
    其對於元宵節之節日更應感受深刻。乃證人竟不記得九十一年元宵節之去處，而
    對於同一日之九十一年二月二十六日之期日的行程，印象深刻，證人顯係刻意記
    憶該期日，以迴護被告丁○○。又既然對同一日之元宵節稱不記得，則對於同一
    日之九十一年二月二十六日之陳述，已難信採。
  2.再證人吳文祥於原審審理時結證稱：「我有與丁○○去台東，是五點，我到丁○○的家，載丁○○去嘉義遊覽車的停車場；有五個人，二個女的，三個男的，我
    與許澤耕、丁○○是男的，女的一個是阿萍，一個是姓方的；我住在嘉義縣新港
    鄉板頭村、許澤耕住在嘉義縣新港鄉南港村、丁○○住在雲林縣水林鄉、一個綽
    號叫阿萍的住在嘉義縣中埔鄉、另外一個姓方的住嘉義市；那天晚上是住台東國
    都飯店，丁○○和他朋友住，是一位姓陳的，住在中埔的那一位；花蓮住那忘了
    ；花蓮住完後，隔天六點多到七點之間出發，到中橫太魯閣，因為沒有辦法進去
    ，中橫還沒有通，所以才又回頭走台東，到家已經是十點多了」等語（詳見原審
    卷第一四一、一四五頁）；證人郭秀霞於原審審理時結證稱：「台東住國都，那
    天到花蓮約下午二、三點，到了之後就讓他們出去玩，第二天我們走海線，去花
    蓮，第三天則是走山線回台東再走南迴回來；回到嘉義已晚上十一點多；丁○○
    跟我們去旅遊是跟吳文祥住在一起，因為我要安排房間，所以知道；花蓮住那家
    飯店忘了；從花蓮回台東，沒有經過太魯閣」（詳見原審卷第一四九、一五二、
    一五三頁）；證人許澤耕於原審審理時結證稱：「和吳文祥、丁○○他們去台東
    旅遊，總共四個，丁○○、我、吳文祥及一個女性朋友（經證人再回想回答說五
    個）；是整團去，因為有人說不夠人，所以邀我們去；第一天是住台東國都，第
    二天我沒有注意，丁○○和何人住在一起不知道；本來是要走中橫回來，因為中
    橫不通，所以就從本來去花蓮的原路回去，從台東開去花蓮有看到海，從花蓮回
    台東也有看到海，去及回來都是走海線，回到嘉義約七、八點（詳見原審卷第一
    五三、一五四、一五五、一五六、一五八頁）。互參上開證人之證述，其等對於
    旅行之路線，一稱走海線去，走山線回來（郭秀霞說的），一稱去及回來均走海
    線（許澤耕說的），一稱沒有經過太魯閣（郭秀霞說的），一稱到中橫太魯閣，
    沒有辦法進去，中橫還沒有通（吳文祥、許澤耕說的），另對於回家之時間，一
    稱到家十點多（吳文祥說的），一稱回到嘉義已晚上十一點多（郭秀霞說的），
    一則稱回到嘉義約七、八點（許澤耕說的），其瑕疵互現，顯而易見，若果其等
    人與丁○○真有此次旅遊，何以有如此不同路線、不同回程時間之證述，證人吳
    文祥、郭秀霞、許澤耕三人之證述顯係迴護被告之詞，堪認明確。且參以該三位
    證人一同證稱係住台東國都飯店，而卻又一同對於花蓮之住宿飯店忘記其名稱，
    證人迴護被告丁○○之心態，更臻明顯。另證人吳文祥是至丁○○家載丁○○去
    嘉義遊覽車的停車場一同集合而前往旅遊，卻就住宿部分，證稱：「丁○○和他
    朋友住，是一位姓陳的，住在中埔的那一位」，然負責安排房間之郭秀霞卻證稱
    ：「丁○○跟我們去旅遊是跟吳文祥住在一起」等語，其瑕疵矛盾更見明顯。從
    而證人吳文祥、郭秀霞、許澤耕証述與被告丁○○於案發之九十一年二月二十六
    日同去花蓮、台東旅遊云云，均係事後迴護被告丁○○之詞，均難信採。
  3.再查，被告丁○○及辯護人於本院準備程序期日雖亦為上開不在場之辯詞，並請
    求詰問証人庚○○。証人庚○○於本院雖亦詰証稱【九十一年元宵節其與打算出
    來競選村長之陳云一起出來巡視，陳云那天約三、四點出來巡視，陳云先到伊家
    ，邀其出來看看，所以當時只有其與陳云二人出來看村裡的狀況，陳四川沒有與
    我們一起去巡視。其太太叫其出來拜拜時是凌晨四點左右，之後就與陳云出去。
    當時丁○○有告訴其要去旅遊，其有看到有人要載他去，且當時遇到被告丁○○
    外，在彼等與被告丁○○見面時，並沒有第三人在場】等語，且經訊及當時是你
    們先走或是被告丁○○先走一節，証人庚○○並証稱【好像一起走的，所以我有
    看到他被載走。】等語（見本院卷第九十二頁起至第九十四頁）；然被告丁○○
    供稱【其當天早上要去旅遊時，村長陳云、鄰長庚○○及同村人陳四川都有遇到
    我，他們可以証明我不在場】、【早上還沒有五點就到嘉義市○○○路、北港路
    的上賓遊覽車停車場集合，證人他們在我家門口看到有人要來載我去搭車，當時
    我有告訴他們我要去東部遊覽，證人他們要我趕快去不要讓人家等，他們講完話
    就離開了，他們離開後我們也跟著離開，當時是吳文祥來載我的。】等語（見本
    院卷第三十九頁、第四十六頁）。經核証人庚○○、被告丁○○二人上開陳述，
    彼等就【遇到被告丁○○，經被告丁○○告知要去旅遊之人】，証人庚○○稱【
    僅其與陳云在場，並無第三人在場，陳四川並無與他們一起去巡視】，而被告丁○○則稱【陳云、庚○○、陳四川都有遇到他，他們在我家門口看到有人要來載
    我去搭車】之情不符。且就証人庚○○、陳云與被告丁○○何人先行離開，証人
    庚○○稱【一起走，所以有看到被告丁○○被載走】，然被告丁○○則稱【他們
    講完話就離開了，他們離開後我們也跟著離開】亦有不符之處，則証人庚○○於
    案發當日凌晨是否有遇到被告丁○○，已見其疑，其証詞自難據為被告有利之証
    據。而被告丁○○及辯護人所辯【當日是吳文祥早上來載伊，要去嘉義的旅遊公
    司要集合去旅遊】云云，顯不足採。
  4.被告丁○○所稱之不在場云云既無可採。則被告辯護人請求詰問証人陳阿芽、何
    金木、方花免等人，以資証明被告丁○○於案發當天凌晨確有前往花、東旅遊；
    另請求詰問証人陳云、陳四川，以資証明彼等有遇到被告丁○○，被告有告知要
    去旅遊云云。然依原審及本院詰問前開1.2.3.所述之証人結果，彼等之証詞均有
    不符，且係迴護被告之詞，足見被告當日並無前往花、東旅遊之情，均如前述，
    事証已臻明確，本院亦認無再詰問上開証人之必要，均併此敘明。
  (五)至於被告己○○雖辯稱【案發當日其在雲林縣北港果菜市場準備要賣豬肉，沒有
    在場】云云。惟查：
  1.證人陳秀美於原審審理時結證稱：「《辯護人：何時開始去買認識的？》八十幾
    年；《辯護人：做什麼生意？》滷肉飯的；《辯護人：是否天天去買？》不一定
    ；《辯護人：九十一年元宵節是否有去跟他們買豬肉？》有；《辯護人問：何時
    去買的？》每天約五點多，但不是每天去；《二月二十六日那天確實有看到己○○、戊○○、張志成三人？》有；《檢察官：九十一年的時候，二月十日，你幾
    點去跟他買肉？》平常都是五點多左右，那天我忘記了；《檢察官：九十一年二
    月二十八日，有無去買過豬肉？》因為一次都買二、三十斤，所以不可能天天去
    買；《為何你記得九十一年二月二十六日五點多去跟他買豬肉？》因為那天是我
    婆婆出殯的日子，過節要準備拜拜，所以記得很清楚，且初一、十五也要拜好兄
    弟；《檢察官：九十一年元宵節是星期幾？》我不清楚；《審判長：你說那天你
    婆婆出殯？》是八十二年那一天出殯的，所以那天要做祭；《審判長：出殯那一
    天是否是死的那一天？》不是；《審判長：那為何要拜出殯的那一天？》因為平
    常十五要拜好兄弟，所以對那一天有印象；《審判長：九十二年元宵節那天做什
    麼？》也是一樣；《審判長：九十一年元宵節那天買多少豬肉？多少錢？》二、
    三十斤，兩千五百元；《審判長：九十二年元宵節那天買多少？》我忘記了，有
    時候買多有時候買少；《審判長：買多少錢？》我忘記了」等語（見原審卷第一
    五九、一六一、一六三、一六四頁）；細酌其證述內容，証人陳秀美對於九十一
    年二月二十六日之事印象特別深刻，係因其婆婆出殯，然其婆婆係八十二年那一
    天出殯，所以要做祭，但出殯那天並非死亡的那天，而因係平常十五要拜「好兄
    弟」，特別有印象。依一般常理，所謂「做祭」，係因悼念祖先死亡之日，而準
    備牲禮蔬果祭拜可供死者在另一個世界享用，而「出殯」乃指死者入殮之日，然
    證人卻將該二者混淆，以出殯日為祭拜日，顯與一般民俗不合。又其解釋何以拜
    出殯那一天，竟證稱係因為平常十五要拜「好兄弟」，其「出殯」與「拜好兄弟
    」間又有何關係，況「拜好兄弟」係平常十五，亦即每月十五日，證人何以惟獨
    對於九十一年二月二十六日之農曆十五日之「拜好兄弟」日特別印象深刻，顯令
    人懷疑其記憶力之特別。再觀之證人自八十幾年即認識被告，且係做滷肉飯生意
    ，但並非天天去買，為其所自承（見上開詰問內容），其購買豬肉之時間甚長，
    且次數亦多，又不固定，其何以記得本件案發時確有向被告己○○購買豬肉，証
    人陳秀美上開証詞之真實性，亦非無疑。
  2.又經原審隔離證人陳秀美與被告己○○，其二人就九十一年元宵節（即本件案發
    日）買賣豬肉之細節陳述不一，證人陳秀美結證稱：「《九十一年元宵節那天買
    多少豬肉？多少錢？》二、三十斤，二千五百元；《九十二年元宵節那天買多少
    ？》我忘記了，有時候買多有時候買少；《：買多少錢？》我忘記了」等語（見
    原審卷第一六三頁反面）；而被告己○○卻供稱：「《陳秀美說九十一年元宵節
    那天有去買豬肉，是買多少？》他都買三、四十斤，約兩千多元；《九十二年元
    宵節，陳秀美是否有去買豬肉？》有去買；《買多少？》絞肉約二十斤左右，一
    千多元；《除了買絞肉外，是否還有買其他？》買肉絲，其他沒有。她都買絞肉
    及肉絲而已；《她有無買豬腳？》不太清楚了」等語（見原審卷第一六三頁反面
    、第一六四頁）。互參觀之，一稱九十一年元宵節買二、三十斤，二千五百元（
    陳秀美說），一稱買三、四十斤，約二千多元（己○○說），其間齟齬一窺即知
    。另証人陳秀美就九十二年元宵節所購買豬肉數量表示忘記了，而出賣者之己○○卻記憶特好而記得客人陳秀美係購買絞肉約二十斤左右（詳參上述供詞），其
    二者之差異更突顯證人陳秀美刻意虛構九十一年元宵節上午五、六時有向己○○
    購買豬肉之有特別深刻印象，證人所述顯係迴護被告之詞，不足採為被告有利之
    認定。
  3.證人黃銘顯於原審審理時結證稱：「《辯護人：跟他們買肉多久了？》五年多了
    ；《辯護人：是否平常每天都去買？》我休息就不會去了；《辯護人：過節的時
    候是否會休息？》要看情形，有時候會，有時候不會；《辯護人：你九十一年元
    宵節那天去買豬肉，何人在場？》己○○與張志成在；《辯護人：那天戊○○是
    否在那邊？》好像有《檢察官：九十二年二月你不知道休息幾天，為何會知道二
    月二十六日沒有休息？》因為我去跟他買肉，我問他為何心情不好，己○○說沒
    有跟人吵架，被叫到法院，我就跟他說如果你確實沒有做，我就替你做證；《檢
    察官：己○○跟你說要替他出來做證是在何時？九十三年五月或是六月？》差不
    多是五月初的時候；《檢察官：九十三年二月，你休息幾天？》約一個禮拜，確
    實休息的天數我不記得。因為休息的日子不固定；《檢察官：九十一年三月，你
    休息幾天？》差不多約一個禮拜，確實休息幾天我不知道，因為有時候人不舒服
    會多休；《檢察官：既然你不記得休息的天數，會記得二月二十六日有去買肉？
    》是因為我問他怎麼樣，日子是他告訴我，說發生的日期是二月二十六日；《檢
    察官：己○○在九十三年五月，他有無跟你說在九十一年二月二十六日早上你有
    去跟他買肉，是己○○跟你說的？》是；《辯護人：因為己○○說二月二十六日
    是元宵節，是大節，是否確實是買豬肉？》我有問他如果確實沒有做，我才幫他
    做證。如果有做的話，我就不幫他做證。」等語（詳見原審卷第一六四頁反面、
    第一六五頁反面、第一六七頁、第一六八頁）；可知證人對於營業日、休息日不
    固定，且不記得其確定日期，其之所以記得九十一年二月二十六日有購買豬肉，
    係因己○○於九十三年五、六月要伊替其作證，且證人表示如果確實沒有做，才
    幫他作證，如果有做就不幫他作證（詳見上述證述），故而，證人之證述並非親
    自見聞，証人黃銘顯之證述自難以採為被告有利之認定。
  4.又證人黃銘顯於原審補充訊問時，其證稱：「《你為何會記得九十一年二月二十
    六日有去買肉？》因為這天是上元節，熱鬧，印象很好；《九十一年元宵節買肉
    ，有遇到何人？》有遇到什麼成的。還有遇到油的。其他人沒有注意；《九十二
    年元宵節買肉的時候，是否有遇到熟悉的人？》沒有注意，因為買肉後要趕快回
    去準備；《九十一年元宵節買肉的時候，現場還有什麼人？》有一些婦女，約三
    、四個，我不認識；《九十一年元宵節有無遇到陳秀美？》有。」等語（詳見原
    審卷第一六八、一六九頁）；觀其證述內容，其表示九十一年二月二十六日有遇
    見什麼成的、遇到油的，還有遇到陳秀美等情，其什麼成的、油的之姓名均不明
    確，顯見證人黃銘顯與被告戊○○、己○○等人不甚熟悉，然何以洽巧所遇見之
    人與證人陳秀美所述相同，顯有可疑，其證詞自無足採。
  5.至於證人張志成於警訊證稱：伊與己○○係朋友關係，九十一年二月二十六日五
    時十五分己○○在北港果菜市場內，因為當日元宵節所以可以確定，伊是二月二
    十六日五時五分至十一時三十分都在場幫忙等語（詳見九十一年四月九日警訊筆
    錄），於偵訊時則結證稱：今年（指九十二年）中秋節在北港鎮建國國中的果菜
    市場內幫朋友己○○賣豬肉，下午就睡覺，晚上烤肉；伊工作係做輕鋼架，有時
    沒有工作就去幫己○○賣豬肉，一般假日伊都會去；如果是大年節就四、五點就
    到了，大概作到十一點，因為有公告十一點就不能再賣了；今年（指九十二年）
    元宵節不記得有無工作，若沒有工作伊就會很早過去；上上個星期伊都在加班輕
    鋼架沒有去市場，伊做輕鋼架十年了，過年前比較忙；去幫忙賣豬肉四至五年等
    語（詳見偵卷(二)第十五頁至第十七頁之九十二年十二月二十九日訊問筆錄），。
    惟觀之証人張志成警、偵訊所為之上開證述，証人張志成幫忙賣豬肉已有四、五
    年，而其時間均固定在上午，只要證人沒有輕鋼架之工作即會前往，其幫忙之次
    數甚多，應屬明確。則何以對於九十一年二月二十六日之事特別有印象，實令人
    不解，自無可採。從而，己○○辯稱：伊當天是在北港菜市場準備賣豬肉，當時
    伊跟張志成在一起，沒有打人云云，顯係為卸責之詞，顯不足採。
  (六)綜上所述，証人吳文祥、郭秀霞、許澤耕、陳秀美、黃銘顯、張志成等人之證述
    ，均不足採為被告丁○○、己○○等人有利之認定，已如前述。而告訴人丙○○
    、李永吉、甲○○等人之指証，又非無據，而足堪信採，足認被告丁○○等三人
    均有參與共同毆打告訴人丙○○父子之事証明確，被告丙○○等三人所辯，並無
    足取，本件事証明確，被告三人之犯行，均堪以認定。另被告辯護人請求詰問証
    人謝憲慶，以資証明被告等雖籍設雲林縣水林鄉西井村，但所有做生意的人對被
    告等人之稱呼，都以【北港仔】呼之，並無以【水林仔】相稱云云。然被告等人
    如何稱呼，與本件是否有傷害告訴人丙○○父子等人並無必然之關連性，本院認
    無詰問之必要。
三、核被告丁○○、己○○、戊○○三人所為係犯刑法第二百七十七條第一項之普通
    傷害罪。檢察官起訴雖認被告三人涉犯刑法第二百七十一條第二項、第一項之殺
    人未遂罪嫌云云。然查：
  1.告訴人丙○○、乙○○、甲○○三人所受之傷害，有前揭之診斷證明及病歷卷宗
    可參，而丙○○亦因此傷害而住院十一日，乙○○住院十一日，甲○○住院四日
    ，顯見其所受之傷勢不輕。然觀之丁○○、戊○○等三人分持鐵管、十字鎬木棍
    ，與己○○及其他不詳姓名成年男子數十人，分向被害人三人之身體及頭部等處
    毆打，其手段可謂不輕，若果渠等有殺人之犯意，衡之雙方之人數及所用工具，
    應可輕易遂其殺人既遂之目的，而被告等見告訴人三人已倒地不起，隨即驅車離
    開，雖告訴人於遭受毆打之際曾聽聞有人吆喝打呼死之語，但告訴人乙○○於原
    審審理時表示「只有在打的時候有說打呼死這樣而已，不知他們有無要打死我，
    只是覺得很痛苦，不知道他們是不是要打死我，有往頭部打，頭有受傷」等語（
    參原審卷第一三一頁）；則本院綜觀被告三人所用手段、告訴人所受之傷害，探
    求當時之場景，「打呼死」之真義應係口頭禪，而僅有教訓之意謂，公訴人認被
    告丁○○三人係涉犯刑法第二百七十一條第二項、第一項之殺人未遂罪，顯有誤
    解。惟該起訴之基本社會事實既屬同一，本院自應變更起訴法條，予以審理。
  2.被告丁○○、己○○、戊○○與其他不詳姓名成年男子數十人，就上開傷害犯行
  ，有犯意聯絡及行為分擔，為共同正犯。
四、原審以被告丁○○等三人罪証明確，因予論罪科刑，固非無見。但查原審認被告
    己○○當日有持約六十公分之刀子參與毆打部分，除証人丙○○之指証外，其餘
    告訴人乙○○、甲○○均無指証被告己○○有持刀之情事；再觀之告訴人丙○○
    父子三人所受之前開傷害，若果真【被告己○○持長約六十公分之刀械攻擊告訴
    人等人，告訴人丙○○父子所受之傷害豈非嚴重】，然依卷附診斷証明書所載，
    告訴人丙○○父子所受之傷勢其中僅左手撕裂傷五公分、全身多處小擦傷及挫傷
    （告訴人丙○○部分）、頭皮七公分及臉部二分分撕裂傷（乙○○部分）、頭皮
    撕裂傷一×一０公分、左肩鈍挫傷、兩足多處撕裂傷（甲○○部分），均非嚴重
    之【刀傷】，則原審認被告己○○當日有持約六十公分之刀子，尚無其他証據足
    資佐証，其此部分之認定顯有未當。被告丁○○、己○○、戊○○等人上訴否認
    犯罪，並以前開情詞指摘原判決不當，雖無理由，但原判決既有上開可議之處，
    即屬無可維持，應由本院予以撤銷改判。爰審酌被告己○○、戊○○二人均無不
    良素行，被告丁○○前有偽造文書前案紀錄（經法院於九十二年一月二十九日判
    處有期徒刑一年，緩刑三年），其三人僅因停放車輛以便利載運豬隻之地點發生
    口角，竟糾眾毆打被害人，致其受傷住院十一日、四日，其惡性難謂非輕，又渠
    等於犯罪後，非但不思悔改，積極取得告訴人之諒解（告訴人表示願意與被告洽
    談和解，詳見原審卷第四九頁），並否認犯罪，彼等犯罪後態度顯然不佳等一切
    情狀，各量處如主文所示之刑，以示儆懲。
五、至於本案犯罪工具之鐵管、十字鎬木棍等物，未經扣押，且被告丁○○等三人均
    否認犯罪，並無証據足資佐証係被告三人所有，爰不另為沒收之宣告。
據上論結，應依刑事訴訟法第三百六十九條第一項前段、第三百六十四條、第二百九
十九條第一項前段、第三百條，刑法第二十八條、第二百七十七條第一項、罰金罰鍰
提高標準條例第一條前段，判決如主文。
本案經檢察官許仲瑩到庭執行職務。
中      華      民      國    九十三    年     十二     月      八      日
                                     臺灣高等法院臺南分院刑事第四庭
                                             審判長法官  鄭  文  肅
                                                   法官  蔡  美  美
                                                   法官  陳  珍  如
右正本證明與原本無異。
檢察官如不服本判決，應於判決送達後十日內向本院提出上訴狀，其未敘述理由者並
應於提出上訴狀後十日內向本院補提理由書（應附繕本)。
被告不得上訴。
                                              法院書記官  周  美  莉
中    華    民    國      九十三      年   十二     月      九     日
附錄：本判決論罪科
刑法第二百七十七條（普通傷害罪）
傷害人之身體或健康者，處三年以下有期徒刑、拘役或一千元以下罰金。
犯前項之罪因而致人於死者，處無期徒刑或七年以上有期徒刑；致重傷者，處三年以
